臺灣臺中地方法院刑事判決　　　　　　　94年度訴字第2284號
公　訴　人　臺灣臺中地方法院檢察署檢察官
被　　　告　乙○○
指定辯護人　本院公設辯護人　甲○○
上列被告因違反貪污治罪條例案件，經檢察官提起公訴（九十四
年度偵字第九三０五號），本院判決如下：
    主    文
乙○○連續依據法令從事公務之人員，侵占公有財物，處有期徒
刑壹年拾月。褫奪公權壹年。
    犯罪事實
一、乙○○自民國八十七年四月一日至九十四年一月三十一日為
    臺中縣豐原地政事務所臨時員，並自八十七年四月間至九十
    三年六月三十日擔任定額（小額）規費收費員，負責收取民
    眾申請地籍謄本、地籍圖之小額規費業務，為依據法令從事
    公務之人員。乙○○於上開擔任定額（小額）規費收費員之
    期間，發現部分申請人在填寫申請書，向印列人員申請取得
    地籍謄本、地籍圖，再向其繳交規費後，會將收據遺留在其
    櫃檯，竟基於意圖為自己不法所有之概括犯意，自民國九十
    年一月起至九十三年六月十六日止，先收集上開申請人遺留
    之收據，若遇有地籍謄本、地籍圖列印人員未將電腦檔上之
    收件號書寫在申請書上時，因認為列印人員不會將該申請案
    歸檔，乃向申請人收取規費後，以先前收集之收據交付，或
    在申請人未要求給予收據，即不開具收據交予申請人，並於
    每日下午三時三十分之後依已開立之收據三聯單來核算金額
    ，將收取之金額繳交給豐原地政事務所公庫，另再依據當日
    使用之收據張數及總金額，製作小額規費收費日報表繳交予
    豐原地政事務所總務，再陳送主任核閱審查，因該日報表並
    未記載當日申請件數，故相關人員無法察覺有短收規費之事
    ，乙○○乃以此方法連續侵占公款，共侵占新臺幣（下同）
    九十六萬八千二百四十元。嗣於九十三年七、八月間審計部
    臺灣省臺中縣審計市至豐原地政事務所稽查時，發現規費資
    料與申請書數目不符，乃由其直屬之資訊課課長丁○○（已
    降調為課員）全面清查發現而發現上情，乙○○乃於九十四
    年三月二日、同年五月九日分二次繳還所有侵占款項，並在
    刑事偵查機關尚未發覺犯罪之前，於九十四年五月四日至法
    務部調查局臺中縣調查站自首，並接受裁判。
二、案經法務部調查局臺中縣調查站報請臺灣臺中地方法院檢察
    署檢察官偵查起訴。
    理    由
一、訊據被告乙○○於本院審理時矢口否認有公訴人所指之公務
    侵占犯行，先則辯稱：其承認有貪污，但侵占之金額不是九
    十六萬八千二百四十元，只有侵占三萬多元而已，因為豐原
    地政事所申請列印謄本之櫃台有好幾個，申請民眾先填妥申
    請書再向列印謄本之櫃台申請，取得地籍謄本後，再持謄本
    、申請書，至其承辦之收費櫃台繳費，如果申請人將申請書
    一併帶走，其在該收費櫃台就不會知道此事，而其只有在申
    請書上沒有寫收件號之案件上，才有辦法侵占公款云云；後
    又辯稱：其於每天下午三時三十分結算交給銀行公庫，下午
    三時三十分至五時三十分的帳要繳給地政事務所出納，全部
    繳給出納的時候，會發現有一些金錢是多餘出來的，這也許
    是人家多繳的錢，也許是申請的民眾找錢忘記拿了，其侵占
    的不是公款，只是侵占民眾多繳的溢額，這並不是要繳回公
    庫的錢，其否認犯罪云云。惟查：
（一）被告於臺中縣調查站詢問時即供稱：其約於九十年一月起
      ，開始利用每日經辦收取小額規費業務之便，侵占民眾繳
      交之小額規費，迄九十三年六月十六日間止；一般申請人
      常會將伊開給他們的收據遺留在櫃檯，其預先將該收據收
      集備用，遇有列印人員未將電腦檔上的收件號書寫在申請
      書上時，認為列印人員不會將該申請案歸檔，該申請人到
      其櫃檯繳費時，其即會將預先收集備用之使用過收據，交
      給申請人，以此重覆使用收據方式侵占小額規費，再據為
      己有；小額規費收取業務，均由其一人負責，所有款項均
      由其一人經手，每日結算後解繳公庫，沒有其他同事經手
      收費之款項等語（見第九十四年度偵字第九三０五號卷第
      六至七頁）。其亦於九十四年六月十四日偵查時供述：其
      在調查站所言均實在，有看過筆錄，其侵占之方式是有的
      申請書沒有收件號碼，不知道要怎麼處理歸檔，才會去撿
      民眾丟下來的規費單去抵，漏填號碼之申請書，其都把他
      撕掉，都已經丟掉，且其有部份的申請人也沒有給規費等
      語（見上偵查卷第二七頁），是其於偵查期間即已供承有
      自九十年一月起至九十三年六月十六日止，先收集上開申
      請人遺留之收據，若遇有地籍謄本、地籍圖列印人員未將
      電腦檔上之收件號書寫在申請書上時，即以先前收集之收
      據交付予申請人，或在申請人未要求給予收據，即不開具
      收據交予申請人之方式侵占公款之行為。被告上開自白核
      與證人丁○○於本院九十四年七月十四日審理時所具結證
      述之內容：乙○○在豐原地政事務所擔任定額規費收費員
      ，依民眾繳納的金額，撕取已印好面額之收據給民眾；民
      眾要申請地籍謄本、地謄圖時，會先到服務台填寫申請書
      ，拿到櫃台列印地籍謄本相關資料，印好就由民眾自行連
      同申請書、地籍謄本給收費人員乙○○，再依據所列印的
      張數來收款，再撕取收據交給民眾；定額規費收費員從九
      十年一月到九十三年六月間只有乙○○在做，請假期間，
      都是固定由隔壁之林美祝代理，但乙○○很少請假，一年
      頂多一天、二天，其他人不可能有這個機會來接觸收款事
      宜，所以沒有機會可用乙○○這樣的方式侵占公款等語（
      見本院卷第三一至三二頁）相符。由此可知，應以被告於
      調查站詢問及檢察官偵查時所為之自白，始與事實相符，
      其於本院審理時，先則承認有侵占部分之豐原地政事務所
      公款，後又否認先侵占公款之行為，辯以只是侵占民眾多
      繳的溢額，並否認犯罪，其之辯詞一再翻轉，足見其臨訟
      卸責、避重就輕之心態，被告於本院審理時之辯詞，顯與
      事實不符，不足採信。
（二）被告雖辯稱：其只有侵占三萬多元而已，只有在申請書上
      沒有寫收件號之案件上，才有辦法侵占公款云云，然其於
      九十四年五月四日臺中縣調查站詢問時即供承：依據豐原
      地政事務所統計結果，九十年一月至九十三年六月所侵占
      小額規費之總金額為九十六萬八千七百六十元，其對此統
      計之金額沒有意見等語（見第九十四年度偵字第九三０五
      號卷第七頁），後其於九十四年五月十日臺中縣調查站詢
      問時再陳稱：其侵占公款之金額，後經豐原地政事務所詳
      細核對之結果，總金額應更正為九十六萬八千二百四十元
      ，其已先於九十四年三月二日繳還七千五百八十元，再於
      同年五月九日繳還剩餘之九十六萬零六百六十元，總計九
      十六萬八千二百四十元之侵占款項均已主動繳還給臺中縣
      政府公庫，其對豐原地政事務所統計之侵占金額明細總表
      沒有意見（見同上偵查卷第九頁）。被告於臺中縣調查站
      之供述，核與豐原地政事務所技士賴炳顯、林偉正、課長
      丁○○製作之「九十年一月至九十三年六月十六日土地登
      記謄本申請書缺件明細總表」二紙所記載之內容相符。又
      證人丁○○於本院九十四年九月十九日審理時證稱：豐原
      地政事務所內之收據、申請書會歸檔，在九十年一月之前
      的申請書檔案都已經銷燬，所以調出從九十年一月到九十
      三年六月止之申請書，其並有調電腦內的檔案出來核對，
      統計出來的金額是九十六萬八千二百四十元；印列地籍謄
      本時，有時候印表機會當機，會再重印，重印是另外一個
      收件號，但其都有把重複的部分扣除，應沒有其他作業上
      計算錯誤等原因而產生金額計算的誤差等語（見本院卷第
      二八至二九頁），足見證人丁○○等人核對金額已有將可
      能重複計算部分剔除，並無重復計算之情形存在，是以上
      開被告侵占金額之統計明細總表，當可採信，被告侵占之
      金額應為九十六萬八千二百四十元，足可認定。被告又辯
      稱：申請民眾在取得地籍謄本後，若未持謄本、申請書至
      其承辦之收費櫃台繳費，自行離去，其在收費櫃台就不會
      知道此事云云，惟證人蔡森方就此部分證稱：這種情形其
      沒有看過，是有聽乙○○後來在擔任列印謄本那段期間說
      過，但在乙○○負責收取定額規費時，沒有聽過其他列印
      同仁有提過這件事情等語（見本院卷第三六頁），由證人
      丁○○之證詞可知，被告在負責收取定額規費時，豐原地
      政事務所內並無其他同事向證人丁○○反應有申請人未繳
      款而離去之事，可見被告之上開辯詞並無任何依據足可採
      信。再者，被告於九十四年三月二日、同年五月九日分二
      次繳還所有侵占款項九十六萬八千二百四十元等情，亦據
      被告與證人丁○○陳述明確，並有臺中縣政府收入繳款書
      二紙附卷（見第九十四年度偵字第九三０五號卷第十七至
      十八頁）可憑，被告若未侵占九十六萬八千二百四十元，
      以其收入不佳之經濟情況，實無籌措全部金額予以繳納之
      必要，顯見被告侵占之金額確為九十六萬八千二百四十元
      無訛，被告上開辯詞顯係事後卸責之詞，不足採信。
（三）證人丁○○於本院九十四年九月十九日審理時具結證稱：
      審計部臺灣省臺中縣審計室是在九十三年七、八月間就來
      豐原地政事務所，進行例行查核工作，當時抽查九十三年
      四月份的情形，查到有短少七千五百八十元的情形，之後
      就有公文往來，所以豐原地政事務所在九十三年十一、十
      二月間開始，全面清查九十年一月至九十三年六月十六日
      之帳目等語（見本院卷第三四至三五頁），再參酌法務部
      調查局臺中縣調查站刑事案件移送書第十二、備註欄，亦
      記載：「乙○○於９４年５月４日主動到本站自首，並分
      別於９４年３月２日、９４年５月９日繳還所有侵占之款
      項。」等語（見第九十四年度偵字第九三０五號卷第三頁
      背面），又在被告之臺中縣調查站筆錄上亦記載：被告係
      前來自白，願受調查站詢問並接受司法裁判等語（見上開
      偵查卷第五頁），是以依證人丁○○之證詞及臺中縣調查
      站之移送資料可知，被告侵占公款之行為，雖係由審計部
      臺灣省臺中縣審計室進行例行查核後，再進行全面查帳而
      發現，但當時刑事偵查機關尚未發覺其涉嫌侵占公款之犯
      行，是被告在負責刑事偵查之法務部調查局發覺犯罪前之
      九十四年五月四日至該局臺中縣調查站自首，並願接受裁
      判，被告之行為符合自首之要件。
    綜上所述，本案事證明確，被告上開辯詞，顯係臨訟卸責之
    詞，不足採信，其前述侵占公款之犯行，洵堪認定。
二、被告自八十七年四月一日至九十四年一月三十一日為臺中縣
    豐原地政事務所臨時員，並自八十七年四月間至九十三年六
    月三十日擔任定額（小額）規費收費員，負責收取民眾申請
    地籍謄本、地籍圖之小額規費業務，為依據法令從事公務之
    人員。核被告所為，係犯貪污治罪條例第四條第一項第一款
    之依據法令從事公務之人員，侵占公有財物罪。又被告所為
    多次侵占公有財物之行為，時間緊接，所犯構成要件相同，
    顯係基於概括之犯意為之，為連續犯，爰依刑法第五十六條
    之規定以一罪論，並加重其刑。被告於九十四年三月二日、
    同年五月九日分二次繳還所有侵占款項九十六萬八千二百四
    十元等情，業據被告與證人丁○○陳述明確，並有臺中縣政
    府收入繳款書二紙附卷（見第九十四年度偵字第九三０五號
    卷第十七至十八頁）可憑，又在刑事偵查機關尚未發覺犯罪
    之前，於九十四年五月四日至法務部調查局臺中縣調查站自
    首，並接受裁判等情，有如前述，依貪污治罪條列第八條第
    一項前段之規定：於犯罪後自首，如有所得並自動繳交全部
    所得財物者，減輕或免除其刑，本院斟酌本案被告之犯罪情
    節非輕，犯罪所得非低，犯後態度非佳等情形，認不宜宣告
    免刑，指定辯護人請求宣告被告免刑，尚有不適，但被告既
    已自首並自動繳交全部所得財物，爰依刑法第六十六條但書
    之規定，減輕其刑至三分之二。再查被告任職臺中縣豐原地
    政事務所臨時員，按日計酬，待遇菲薄，其本身為殘障人士
    ，丈夫亦為中度殘障，有殘障手冊存卷可憑，其二子目前均
    在就學，家境是屬堪憐，侵占公款係為貼補家用，其犯罪情
    狀顯可憫恕，情輕法重，雖課以最低度刑仍屬過重，依刑法
    第五十九條之規定遞減其刑。而被告刑有加重減輕之事由，
    應先加後減之。爰審酌被告侵占之公款達九十六萬八千二百
    四十元，其金額非低，且其侵占公款犯行，有違公務員應清
    廉自持之操守，犯後先則承認，後又僅部分坦認，末則全部
    否認，其狡飾圖卸之心可見一般，犯後態度非佳，惟念及其
    並無犯罪前科，品行尚佳，有臺灣高等法院被告全國前案紀
    錄表一份在卷可按，本次犯行係因家中經濟負擔較重始出此
    下策，其與其夫均為殘障人士，景況可憐，犯後並已自動繳
    交全部犯罪所得等一切情狀，量處如主文所示之刑，而被告
    係犯貪污治罪條例之罪，經本院宣告有期徒刑以上之刑，依
    同條例第十七條之規定，併予宣告褫奪公權一年。末按貪污
    治罪條例第十條第一項固規定犯第四條至第六條之罪者，其
    所得財物，應予追繳，然該條之規定係以所得者為限，其無
    所得或已自動繳交全部所得財物者，自無從再為追繳或發還
    之諭知（最高法院五十四年臺上字第二六五號判例要旨可資
    參照），而本案已將所侵占之公有財物，全部繳交臺中縣政
    府公庫，自無庸再諭知追繳其所得財物，附此敘明。
據上論斷，應依刑事訴訟法第二百九十九條第項前段，貪污治罪
條例第二條前段、第四條第一項第一款、第八條第一項前段、第
十七條，刑法第十一條、第五十六條、第三十七條第二項、第五
十九條，判決如主文。
本案經檢察官丙○○到庭執行職務
中　　華　　民　　國　　94　　年　　10　　月　　3 　　日
                  刑事第十四庭  審判長法  官　楊真明
                                      法　官　陳  葳
                                      法　官　黃渙文
以上正本證明與原本無異。
如不服本判決，應於送達後十日內向本院提出上訴狀（須附繕本
），上訴於臺灣高等法院臺中分院。
                                      書記官　黃聖心
中　　華　　民　　國　　94　　年　　10　　月　　3 　　日
附錄本判決論罪科刑法條
貪污治罪條例第四條第一項第一款：
　有下列行為之一者，處無期徒刑或十年以上有期徒刑，得併科
  新臺幣一億元以下罰金：
  一  竊取或侵占公用或公有器材、財物者。
